最高法院刑事判決　　　　　　　　　　　　　　　九十三年度台上字第三八七九號
　　上 訴 人　台灣高等法院檢察署檢察官
　　被　　告　甲○○
右上訴人因被告偽造文書案件，不服台灣高等法院中華民國九十年四月四日第二審判
決（九十年度上訴字第二四號，起訴案號：台灣新竹地方法院檢察署八十六年度偵字
第九六九六號），提起上訴，本院判決如左：
    主　文
原判決撤銷，發回台灣高等法院。
    理　由
本件原判決以公訴意旨略稱：被告甲○○明知坐落新竹縣竹北市○○段十興小段二十
七號之三、二十七號之九土地上即門牌號碼新竹縣竹北市十興里一鄰三之一號建築物
為其母楊申六妹所有，竟意圖為自己不法之所有，於民國八十三年間以整修房舍為由
，向其母騙取印鑑證明及印鑑章，並委由不知情代書張秀雲盜蓋其印章於土地登記申
請書及偽造之建築改良物所有權移轉契約書上，而以不實之「贈與」事項，持向新竹
縣竹北市地政事務所辦理移轉登記，致使地政機關之承辦人，將此不實事項登載於職
務上所掌之公文書上，而於同年五月四日將上開建築物移轉登記於被告名下，足生損
害於地政機關對於建築改良物登記管理之正確性及楊申六妹之權益。被告復於八十六
年四月三十日將上開建物售予其子楊熾委，並辦妥移轉登記，嗣因被告遲未整修房舍
，楊熾委並訴請楊申六妹搬遷，楊申六妹始知上情。因認被告涉犯行使偽造私文書罪
嫌。惟經審理結果，認為不能證明被告犯罪，第一審諭知被告無罪之判決，為無不合
，予以維持，駁回上訴人在第二審之上訴。固非無見。
惟查：(一)、原判決理由係以上開房屋辦理所有權移轉登記所檢附楊申六妹印鑑證明係
楊申六妹本人親自於八十二年九月二十一日向新竹縣竹北市戶政事務所申請，有該事
務所復函及所附印鑑證明申請書存卷可稽。而楊申六妹曾於八十年六月五日以買賣名
義將其所有同上地段二十七號之三及二十七號之九二筆土地移轉登記予楊姜秀鳳及楊
熾豐，當時亦曾檢附其印鑑證明，是楊申六妹應知印鑑證明之用途，當亦知八十二年
九月二十一日所申請印鑑證明係為移轉所有權登記，而非修屋之用，因認其應被告要
求交付該印鑑證明，自有同意移轉所有權之意，而為有利於被告之認定（見原判決第
五頁）。然楊申六妹於檢察官提示該八十二年九月二十一日印鑑證明時，表示伊不識
字，而被告於偵查中供稱伊母親之印鑑證明及印鑑係楊盛鴻交伊，但楊盛鴻則否認其
事，且稱伊未於八十二年九月二十一日為伊母申請印鑑證明（見九六九六號偵卷第三
十八頁背面、第一一六頁背面、第一一七頁）。參以證人即代書張秀雲於偵查中到庭
結證被告曾在辦理贈與之前去伊事務所詢問需準備何資料，所需資料係被告所提出，
渠表示其母親有同意，伊並未代為申請印鑑證明等語（見同上偵卷第一０二頁背面）
。是上開八十二年九月二十一日之印鑑證明是否確係楊申六妹所親自申請？似非全然
無疑，且新竹縣竹北市戶政事務所上開復函僅係檢送該印鑑證明申請書影本，並未表
明係由楊申六妹親自或委託他人代為申請（見一審卷(二)第五十頁）。原審對上開不利
被告之卷證未加調查審酌，乃徒憑該復函認上開印鑑證明係楊申六妹親自申請，即未
免速斷，而有證據調查職責未盡之違誤。(二)、原判決於理由內係以楊申六妹於八十七
年一月八日偵查中供稱：「（此房子是你同意過戶予甲○○？）是。（何以仍告訴？
）因他未供我吃、住、用。（何以會同意過戶給他？）他二、三年前回來要求我過戶
給他。甲○○有向我拿印鑑章。」等語，為對被告有利判斷之主要論據。然觀諸楊申
六妹於偵查中第一次訊問時已明確指稱係被告表示因修屋需用，向伊拿印鑑，被告嗣
將房屋辦理過戶，伊不知情等語，渠嗣於八十七年一月八日偵查中雖有上開原判決理
由所引供述，但其緊接於該供述之後，隨即表示伊係同意被告使用該房屋，並非同意
過戶，係被告以修屋名義，向伊要印鑑章等語（見同上偵卷第三十八頁、第一一六頁
背面），似徵渠已當庭立即更正之前所為「同意過戶」之供詞，則所稱「同意過戶」
等語，是否係其誤解檢察官之問話或出於一時口誤？非無斟酌餘地。原審未綜合楊申
六妹偵查中歷次指述及上開庭訊時隨即更正陳述等情，乃遽採渠偵查中一度陳稱「同
意過戶」之語，而為有利於被告之論據，尚嫌速斷。(三)刑事訴訟之審判，採彈劾主義
，亦即不告不理原則，案件須經起訴，繫屬於法院，法院始有審判之義務，審判之事
實範圍，應以起訴之事實為範圍，如事實已經起訴而未予裁判，或未經起訴而予裁判
，既均違背上開原則，自屬當然違法。本件檢察官起訴事實認被告係意圖為自己不法
之所有，於八十三年間以整修房舍為由，向其母楊申六妹騙取印鑑證明及印鑑章等情
，其證據並所犯法條欄內，認被告除牽連涉犯刑法第二百十六條、第二百十條及第二
百十四條罪嫌外，並認其尚牽連涉犯同法第三百三十九條第一項之詐欺罪嫌。原判決
對於被告該被訴詐欺罪部分之成否，未置一詞，予以論斷，應有已受請求之事項未予
判決之違法。以上，或係檢察官上訴意旨所指摘，或為本院得依職權調查之事項，應
認原判決有撤銷發回更審之原因。
據上論結，應依刑事訴訟法第三百九十七條、第四百零一條，判決如主文。
中　　　華　　　民　　　國　　九十三　　年　　　七　　　月　　二十九　　日
                              最高法院刑事第十一庭
                                  審判長法官  張　淳　淙
                                        法官  謝　俊　雄
                                        法官  蘇　振　堂
                                        法官  張　春　福
                                        法官  呂　丹　玉
      右正本證明與原本無異
                                              書  記  官
中　　　華　　　民　　　國　　九十三　　年　　　八　　　月　　　四　　　日
                                                                    Ｍ
